---
# Só mude aqui!!!!
author: "Emilly Beatriz de Lima"
title: "Relatório de Experimento da Catapulta"
bibliography: referencias.bib
# A partir daqui nao faca alteracoes!!!!!
link-citations: true
csl: associacao-brasileira-de-normas-tecnicas-ipea.csl
subtitle: "<a href='https://bendeivide.github.io/courses/epaec/' target='_blank'>Estatística e Probabilidade</a> </br> <a href='https://bendeivide.github.io' target='_blank'>Prof. Ben Dêivide (DEFIM/CAP/UFSJ)</a>"
include-before-body: header.html
date: now
date-format: "DD/MM/YYYY, HH:mm"
lang: pt-BR
format:
  html:
    toc: true
    number-sections: true
    theme: bootstrap
    #css: styles.css
    code-fold: true
    code-tools: true
execute:
  echo: true
  warning: false
  message: false
---


## 📌 Introdução

 O experimento da catapulta foi realizado em sala de aula com o objetivo de aplicar, na prática, conceitos estudados na disciplina de Estatística e Probabilidade. A atividade consistiu em lançar uma bolinha utilizando uma catapulta, mantendo condições controladas, e medir a distância percorrida em cada tentativa. Ao todo, foram realizados 40 lançamentos.
Esse tipo de experimento é importante porque permite observar que, mesmo repetindo o procedimento nas mesmas condições, os resultados não são exatamente iguais. Isso acontece devido à variabilidade presente em qualquer experimento real, sendo um dos conceitos principais da estatística.
Além disso, a prática ajuda a entender como fatores como força aplicada, ângulo de lançamento e até a resistência do ar podem influenciar os resultados, mostrando na prática a relação entre teoria e experimento.



## 🎯 Objetivos

### Objetivo geral

Analisar a distância percorrida por uma bolinha lançada por uma catapulta, a partir de lançamentos repetidos sob condições controladas, observando a variação dos resultados.

### Objetivos específicos

 ● Coletar dados experimentais
Realizar os lançamentos da catapulta sob as mesmas condições estabelecidas, registrando as distâncias obtidas em cada tentativa, a fim de obter um conjunto de dados para análise.

● Aplicar estatística descritiva
Utilizar medidas como média, variância e desvio padrão para resumir os dados e avaliar o comportamento dos lançamentos, permitindo identificar a presença de variações.

● Construir gráficos
Representar os dados por meio de gráficos, como histograma e boxplot, com o objetivo de visualizar a distribuição das distâncias, analisar a dispersão dos valores e identificar possíveis valores atípicos.

● Analisar os resultados
Examinar os dados obtidos, relacionando as medidas estatísticas e os gráficos com o comportamento observado no experimento, a fim de compreender as variações presentes nos lançamentos.
---

## 📚  Fundamentação Teórica

Para analisar os dados obtidos no experimento, foram utilizados conceitos básicos de estatística descritiva, que ajudam a resumir e interpretar os valores coletados.

A média aritmética representa o valor central dos dados e é calculada somando todas as distâncias e dividindo pelo número total de lançamentos:
$$
\bar{x} = \frac{x_1 + x_2 + \cdots + x_n}{n}
$$
Essa medida permite ter uma noção geral de onde os valores estão concentrados.

A variância mede o quanto os dados estão espalhados em relação à média. Ela é calculada pela média dos quadrados das diferenças entre cada valor e a média:

$$
s^2 = \frac{\sum (x_i - \bar{x})^2}{n - 1}
$$
Quando a variância é maior, significa que os valores estão mais dispersos.

O desvio padrão está diretamente relacionado à variância e é obtido pela raiz quadrada desse valor:

$$
s = \sqrt{\frac{\sum (x_i - \bar{x})^2}{n - 1}}
$$
Ele é mais fácil de interpretar, pois está na mesma unidade dos dados (metros, neste caso), indicando o quanto, em média, os valores se afastam da média.

Além disso, os dados coletados no experimento podem ser considerados uma amostra, já que representam apenas uma parte de todas as possíveis medições que poderiam ser realizadas. A partir dessa amostra, é possível analisar o comportamento dos lançamentos e tirar conclusões sobre o experimento.


---


## ⚙️ Metodologia

O experimento foi realizado em sala de aula utilizando uma catapulta de madeira para lançar uma bolinha de ping pong. O objetivo foi medir a distância percorrida pela bolinha em diferentes lançamentos, mantendo as mesmas condições.

Foram realizados 40 lançamentos, mantendo fixos os níveis dos fatores definidos:

- B+ = 100 graus
- A+ = nível 2
- A- = nível 2
- O- = nível 3

Para deixar o experimento mais organizado e reduzir erros, a equipe foi dividida em funções:

Uma pessoa ficou responsável por realizar todos os lançamentos, evitando variação na força.  
Duas pessoas ficaram responsáveis por observar o ponto de queda, medir a distância com a trena e anotar os valores.  
Outra pessoa ficou responsável por devolver a bolinha.

Essa organização ajudou a manter um padrão nos lançamentos e maior controle na coleta dos dados.

## 🔍 Resultados e Discussão

A partir dos dados coletados, foi possível calcular algumas medidas importantes. A média das distâncias foi aproximadamente 1,87 m, indicando um valor central para os lançamentos.

O desvio padrão foi relativamente baixo, mostrando que os valores não se afastaram muito da média, ou seja, os lançamentos foram relativamente consistentes. Já a variância confirma essa ideia de pouca dispersão dos dados.

Ao observar os gráficos, principalmente o boxplot, é possível identificar um valor mais alto que os demais (2,80 m), que pode ser considerado um outlier. Esse valor pode ter sido influenciado por alguma variação no lançamento, como força ou ângulo.

No histograma, percebe-se que a maior parte das distâncias está concentrada próxima da média, o que reforça que os dados seguem um padrão.

De forma geral, os resultados são coerentes com o esperado, mostrando pequenas variações naturais do experimento. 



### 📊  Análise de Dados

A análise foi realizada a partir das distâncias obtidas nos 40 lançamentos. De modo geral, os valores apresentaram pouca variação, indicando um comportamento relativamente uniforme nos resultados.

Ainda assim, observa-se a existência de pequenas diferenças entre as medições. Essas variações podem estar associadas a alterações sutis nas condições de cada lançamento. Em particular, a força aplicada no momento de acionar a catapulta pode não ter sido exatamente a mesma em todas as tentativas, influenciando a distância percorrida pela bolinha.

Além disso, fatores externos, como a resistência do ar, também podem ter contribuído para pequenas variações no trajeto da bolinha, mesmo que de forma pouco perceptível.

Verifica-se também a presença de um valor mais elevado em relação aos demais, indicando um comportamento fora do padrão em uma das medições.

De forma geral, os dados apresentam consistência, com variações que são esperadas em um experimento prático, mesmo quando se busca manter as condições controladas.


```{r}
distancia <- c(1.96, 1.95, 1.99, 1.93, 2.05, 1.89, 1.91, 1.94, 1.97, 1.92,
1.90, 1.88, 1.87, 1.86, 1.85, 1.83, 1.81, 1.79, 1.77, 1.75,
1.92, 1.88, 1.90, 1.87, 1.85, 1.91, 1.93, 1.89, 1.86, 1.84,
1.82, 1.80, 1.78, 1.76, 1.74, 1.72, 1.70, 1.68, 1.65, 2.80)
```


```{r, echo=TRUE}
hist(distancia,
     main = "Histograma das Distâncias",
     xlab = "Distância",
     ylab = "Frequência",
     col = "lightblue",
     border = "black")
```

```{r, echo=TRUE}
boxplot(distancia,
        main = "Boxplot das Distâncias",
        ylab = "Distância",
        col = "lightblue",
        border = "black",
        col.out = "red",
        pch = 19)
```

``` {r, echo=TRUE}
# Gráfico de linha - Evolução ao longo das 40 repetições
plot(distancia, type = "o",
     main = "Evolução ao longo das 40 repetições",
     xlab = "Repetições",
     ylab = "Distância (m)",
     col = "red")
```

## 🧠 Considerações finais
Os resultados obtidos mostram que, mesmo com a tentativa de manter as condições do experimento constantes, as distâncias dos lançamentos apresentaram variações. Isso evidencia a dificuldade de reproduzir exatamente as mesmas condições em todos os ensaios.

Parte dessa variação pode ser explicada por pequenas diferenças na força aplicada no momento de acionar a catapulta, bem como por variações no ângulo de lançamento. Além disso, fatores externos, como a resistência do ar e possíveis correntes no ambiente, também podem ter influenciado os resultados, ainda que de forma sutil.

Destaca-se a presença de um valor mais elevado (2,80 m), identificado como outlier (valor fora do padrão observado nos demais dados). Esse resultado provavelmente está associado a uma variação pontual no lançamento.

De modo geral, os dados apresentaram comportamento consistente, com a maioria das distâncias concentradas próxima à média. O experimento permitiu observar, na prática, a existência de variabilidade em dados reais e reforçou a importância do uso de ferramentas estatísticas para sua análise e interpretação.

## 📖 Referências

DEVORE, Jay L. **Probabilidade e Estatística para Engenharia e Ciências**. 9. ed. São Paulo: Cengage Learning, 2018.

BATISTA, B. D. O.; OLIVEIRA, D. A. B. J. **R básico**. 1. ed. Ouro Branco, MG: [s.n.], 2022. p. 321